【裁判字號】    94,上訴,3861
【裁判日期】    950309
【裁判案由】    偽造有價證券等
【裁判全文】
臺灣高等法院刑事判決                94年度上訴字第3861號
上  訴  人
即  被  告  甲○○
選任辯護人  林聖鈞律師
上列上訴人，因被告偽造有價證券等案件，不服臺灣板橋地方法
院94年度訴字第308號，中華民國94年9月8 日第一審判決（起訴
案號：臺灣板橋地方法院檢察署93年度偵字第19839 號），提起
上訴，本院判決如下：
    主  文
原判決撤銷。
甲○○意圖供行使之用，而偽造有價證券，處有期徒刑壹年捌月
。
扣案偽造之支票（支票號碼：PC0000000 號）壹張，未扣案偽造
之「必愛歐國際有限公司」、「王進雄」印章各壹枚，均沒收。
    事  實
一、甲○○為償還其之前侵占聖多力實業有限公司（下稱聖多力
    公司）新台幣（下同）145 萬元款項（業經臺灣臺北地方法
    院，於93年3月24日以93年度訴字第199號判處有期徒刑六月
    並確定），竟基於意圖為自己不法所有之竊盜犯意，且基於
    意圖供行使之用，偽造有價證券之犯意及偽造私文書，並持
    以行使之犯意，利用其於民國（下同）92年7月8日於必愛歐
    國際有限公司（下稱必愛歐公司，設於臺北市○○區○○路
    29號7 樓，起訴書誤載為必愛國際有限公司）擔任會計工作
    之際，竊取非其業務上所持有而置放於公司會計辦公桌抽屜
    內，該公司所有空白支票1 張（支票帳戶係於世華聯合商業
    銀行【現改名為國泰世華商業銀行】安和分行所申設，支票
    號碼：PC0000000 號），得手後，旋於同月13日，在臺北縣
    土城市○○路○段25號9樓之2 住處內，以其不詳時間在不詳
    地點利用不知情之某刻印人員所偽刻之必愛歐公司印章1 枚
    ，蓋用於上開空白支票正面「發票人簽章」處，偽造必愛歐
    公司印文2枚，並偽簽公司負責人乙○○之署名1枚於該支票
    正面「發票人簽章」處，在支票正面填載發票日為92年7 月
    12日，票面金額為80萬元及受款人為「王進雄」，偽造完成
    支票應記載事項，而偽造該票面金額為80萬元之支票1 張後
    ，復於上開時地，以其於同日在臺北縣土城市○○路某刻印
    店，利用該店不知情之刻印人員所偽刻「王進雄」印章1 枚
    ，蓋用在支票背面而偽造「王進雄」之印文1 枚，以此作為
    背書，在票據法上表示「王進雄」對該支票負背書責任之意
    ，偽造「王進雄」背書之私文書，足以生損害於王進雄本人
    。嗣於同年月14日下午2 時許，持上開偽造支票（含偽造背
    書之私文書），至臺北市大安區○○○路○段133號8 樓聖多
    力公司，將該支票交付給不知情之公司負責人邱德峰而行使
    之，以抵償前開所積欠之145 萬元債款，邱德峰於收受後，
    旋於同日下午3 時許，前往臺北市大安區○○○路之第一商
    業銀行信維分行提示，惟因發票人簽章不符而遭退票，經國
    泰世華聯合商業銀行安和分行行員通知乙○○，始循線查獲
    上情。
二、案經必愛歐公司告訴及臺北縣政府警察局土城分局報告臺灣
    板橋地方法院檢察署檢察官偵查起訴。
    理  由
一、證據能力部分：
(一)按「被告以外之人於審判外之言詞或書面陳述，除法律有規
    定者外，不得作為證據」，刑事訴訟法第159條第1項，定有
    明文，此即學理上所稱「傳聞證據排除法則」。依上開法律
    規定，傳聞證據原則上固無證據能力，但如法律別有規定者
    ，即例外認有證據能力。又被告以外之人於審判外之陳述，
    雖不符同法第159條之1至第159條之4之規定，但經當事人於
    審判程序同意作為證據，法院審酌該言詞陳述或書面陳述作
    成時之情況，認為適當者，亦得為證據。當事人、代理人或
    辯護人於法院調查證據時，知有第159條第1項不得為證據之
    情形，而未於言詞辯論終結前聲明異議者，視為有前項同意
    ，同法第159條之5規定甚明。
(二)鑒於採用傳聞證據排除法則之重要理由之一，係因傳聞證據
    未經當事人之反詰問予以覈實，若當事人願放棄對原供述人
    之反對詰問時，原則上即可承認該傳聞證據之證據能力，而
    揆諸我國刑事訴訟法第159條之5立法理由，除參照前述傳聞
    證據排除法則之基本法理外，亦參考日本刑事訴訟法第326
    條立法例。又日本刑事審判實務之運作，有關檢察官及被告
    均同意作為證據之傳聞書面材料或陳述，可直接援引該國刑
    事訴訟法第326 條，作為傳聞例外之法律依據，僅在檢察官
    與被告不同意之情況下，乃須根據其他傳聞例外規定俾以斟
    酌該等書面材料或陳述是否具有證據能力，在當事人間無爭
    執之案件中，傳聞證據基本上均可依據前引規定提出於法院
    使用。職是之故，我國刑事訴訟法第159條之5之適用，應可
    作相同之解釋。
(三)再按，被告以外之人於偵查中向檢察官所為之陳述，除顯有
    不可信之情況者外，得為證據，同法第159條之1第2 項定有
    明文。本判決所引用告訴代表人乙○○於警訊、偵查中供述
    ，證人邱德峰於警訊之供述（偵查中證述，有依法具結），
    均屬審判外陳述，皆屬傳聞證據，惟被告甲○○就前揭審判
    外陳述之證據能力，先後於原審準備程序及審判期日中均表
    示同意作為法院判決之參考資料，自係同意上開證據資料，
    有證據能力；而公訴檢察官及公設辯護人雖知上開證據資料
    為傳聞證據，於原審審判期日中則表示無意見而不予爭執，
    且迄至言詞辯論終結前，亦未再聲明異議，原審審酌上開證
    據資料製作時之情況，尚查無違法不當及證明力明顯過低之
    瑕疵，亦認以之作為證據應屬適當，且被告於本院準備程序
    時亦就邱德峰證述，陳稱沒有意見在卷，揆諸前開法律規定
    與說明，爰逕依刑事訴訟法第159條之5等規定，認前揭證據
    資料均例外有證據能力，合先敘明。
二、訊據上訴人即被告（下稱被告）甲○○，對於因其為求償還
    上述侵占聖多力公司款項，於前開時地竊取必愛歐公司所有
    之上開支票，又在支票正面填載發票日、票面金額及受款人
    ，且以其利用不知情上開刻印人員所偽造「王進雄」印章，
    蓋用於該支票背面而偽造「王進雄」印文，以表示「王進雄
    」背書之犯罪事實，先後於原審時及本院坦承不諱，惟矢口
    否認有偽造有價證券犯行，並先後辯稱：其沒有在上開支票
    正面偽造必愛歐公司的印文及乙○○的署名，該印文及署名
    在其偷取支票時，就已存在，並非其所偽造，其不清楚為何
    持有人提示支票時，會因簽章不符而遭退票云云。經查：
(一)上開支票係遭被告竊取，遭人偽造必愛歐公司名義為發票人
    而簽發事實，業據告訴人必愛歐公司之代表人乙○○於警詢
    中、偵查中指述甚詳（參見他字卷20至22頁，偵查卷6 頁）
    ，而被告竊盜取得支票後，填載發票日、金額等事項後，又
    以「王進雄」背書名義，轉交給聖多力公司負責人邱德峰，
    以作為償還前揭欠款所用，嗣邱德峰至上開銀行提示支票時
    ，因發票人簽章不符而遭退票等情，亦據被告於偵審中坦承
    ，核與證人邱德峰於警詢、偵查中證述相符（參見他字卷25
    至27頁、39頁，偵查卷6、7頁），並有該支票正反面影本、
    退票理由單影本及第一銀行以94年3 月25日（94）一信維字
    第68號函檢附存戶領回退票憑單影本各1 份在卷可稽（參見
    原審卷28、30、31、34頁），且有該支票1 張正本扣案可稽
    ，此等情事均堪認定。
(二)被告於偵查中供稱其並非保管上開支票之人云云（參見他字
    卷38頁），於原審供稱：「（妳上班時，會計蕭翠娥是否有
    將支票的保管移交給妳？她是否說公司需要用票時，妳可以
    去拿支票？）她說會計所有需要的東西都在抽屜內，但有沒
    有說我可以去拿支票，我不太記得」等語（參見原審卷71頁
    ）。又證人即必愛歐公司原任會計蕭翠娥於原審時則證稱：
    「（妳當時是否將妳的業務移交給被告？）尚未完全移交，
    只是將業務傳授給她」、「（當時支票保管的工作項目是否
    移交給被告？）我也不清楚，因為她才做4 個小時的工作，
    我不確定是否已經移交」等語（參見原審卷67、68頁）。是
    依被告及證人蕭翠娥所稱，上開支票保管業務究否已移交給
    被告，雖非明確，依有疑時應從有利於被告之解釋原則，自
    應認定上開支票並非被告業務上所持有，故被告意圖為自己
    不法所有，擅自將該支票取走，應僅成立竊盜之犯行，而非
    業務侵占之犯行。
(三)被告先後辯稱：支票正面之發票人必愛歐公司印文及其負責
    人乙○○之署名，非其所偽造，該印文及署名於其竊取時即
    已存在云云。惟查：
  1.上開支票經邱德峰持以提示時，係因簽章不符而遭退票乙節
    ，已如前述，觀諸該支票正面所留存必愛歐公司印文及乙○
    ○之署名，與必愛歐公司及乙○○留存於國泰世華商業銀行
    （原為世華聯合商業銀行）安和分行支票存戶印鑑及署名（
    參見原審卷58頁），經以肉眼比較結果，前後2 枚印文之刻
    印字體明顯不符，且前後2 枚署名之筆順、勾勒及寫法，亦
    殊有歧異，可知被告所竊取上開支票正面之必愛歐公司印文
    及乙○○署名與該公司所留存於銀行之印鑑及署名確屬不符
    。設如必愛歐公司欲將公司印文及負責人乙○○之署名預先
    簽立，衡情應會使用支票存款帳戶所留存之印鑑及署名簽立
    為是，如此一來該支票日後如有簽發，亦始能順利提示兌現
    ，然何以該支票卻使用與該簽章不符之印文及署名，致遭受
    退票，此與常情有違，故被告辯稱於竊取該支票時，支票上
    已有公司印文及乙○○署名云云，難以輕信。
  2.又證人蕭翠娥於原審時證稱：必愛歐公司的支票是放在會計
    的座位抽屜，支票都是空白的，支票是由我們簽發，但我們
    只負責填載支票金額、日期等，公司的大小章是由乙○○保
    管，支票必須再交給乙○○簽名，在抽屜中的支票不可能先
    簽名、蓋章後，再放在抽屜內等語（參見原審卷66至68頁）
    ，足見被告自必愛歐公司會計辦公桌抽屜內所竊取上開支票
    ，應係空白支票，其上並無必愛歐公司之印文及乙○○署名
    ，則被告辯稱支票上原即有該印文及署名云云，礙難採取。
  3.被告前因侵占聖多力公司款項，而遭起訴判刑等情，為被告
    所是認，則被告前往必愛歐公司上班當日，既竊盜該張支票
    使用，以償還聖多力公司之欠款，依被告於92年7月8日上班
    ，翌日即擅自離職他去（參見他字卷16頁），可見被告竊盜
    該支票之時間有限，又被告竊盜支票後，另偽造王進雄印章
    以背書，於7 月14日即交付邱德峰，兩者相距日期有限，以
    此等情事參互以觀，被告於竊盜支票後，惟恐他人查覺該犯
    行，應無另交由他人偽造必愛歐公司之印章及負責人乙○○
    署名之必要，從而，綜上各情，依日常經驗以觀，本件當係
    被告在有限機會中，所竊盜支票1 張確僅係空白支票，被告
    雖竊取該支票，但因尚未蓋用印文，亦無機會可再盜用印文
    ，乃偽造必愛歐公司印章蓋用於其上，且於其上偽造乙○○
    之署名，應堪認定，是被告猶執上詞為辯，不足採信。再者
    ，依上所述，已堪認支票公司印文係偽造，且該支票偽造之
    印文有二，均甚模糊，乙○○之署名亦無被告其他筆跡可供
    比對，本院認無送鑑定必要。至乙○○於本院調查時就被害
    情事指稱，雖與上開認定不符，惟伊並未親見被告犯行，亦
    未依法具結作證，可見應係伊臆測之詞，均附此載明。
(四)綜上所述，被告確有竊取上開支票之事實，且有意圖供行使
    之用，在上開支票正面偽造必愛歐公司印文及乙○○署名，
    另在背面偽造王進雄之印文，持以交付邱德峰而行使之事實
    ，足徵被告所為坦承竊盜及偽造王進雄背書之自白核與事實
    相符，被告此部分之自白，當可採信，被告所否認偽造必愛
    歐公司印文及乙○○署名之部分，依上論述，事證彰彰明甚
    ，核無足取。從而，本件事證已臻明確，被告上開等犯行，
    均堪認定，自應依法論科。
三、核被告竊取非其業務上所持有之支票1 張之所為，係犯刑法
    第320條第1項之竊盜罪。又被告意圖供行使之用，偽造發票
    人為必愛歐公司名義支票，持以交付邱德峰收執，以供抵償
    ，核其此部分所為，係犯刑法第201條第1項之偽造有價證券
    罪。被告利用不知情刻印店人員偽刻必愛歐公司之印章，係
    偽造印章之間接正犯；其偽造必愛歐公司之印章及蓋用該印
    章而偽造印文，且偽造乙○○之署名，係用以偽造前揭有價
    證券，其偽造印章、印文及署名之行為，均屬偽造有價證券
    之部分行為，不另論罪。被告偽造有價證券後，持以行使，
    行使之低度行為應為偽造高度行為所吸收，僅論以偽造有價
    證券罪。又被告偽造王進雄之印章，蓋在上開支票背面作為
    背書，在票據法上係表示對該支票負背書責任之意思，已屬
    法律規定私文書，足以生損害於王進雄，且被告復持以交付
    邱德峰而行使之，核其此部分所為，係犯刑法第216條第210
    條之行使偽造私文書罪。被告利用不知情之刻印店人員偽刻
    王進雄印章，係偽造印章之間接正犯；其偽造王進雄之印章
    並蓋用該印章而偽造印文，係用以偽造該私文書，皆屬偽造
    私文書之部分行為，不另論罪；被告偽造私文書後，復持以
    行使，偽造之低度行為應為行使高度行為所吸收，不另論罪
    。被告係以竊盜方法，達成其偽造有價證券及行使偽造私文
    書之目的，其所犯竊盜、偽造有價證券及行使偽造私文書罪
    間，有方法目的牽連關係，為牽連犯，應依刑法第55條規定
    ，從一重之偽造有價證券罪處斷。被告上開所犯偽造有價證
    券罪之法定本刑為3 年以上10年以下有期徒刑，惟念其所以
    偽造有價證券，係為償還積欠聖多力公司之款項，並非貪圖
    暴利而為不法行徑，且其雖有前揭偽造支票之犯行，但因其
    在該支票上偽造之簽章與銀行所留存簽章不符，實際上並未
    獲取任何款項，告訴人必愛歐公司縱受有損害，亦屬輕微，
    審諸被告因一時失慮致罹重典，倘科以法定最輕本刑之有期
    徒刑3 年，猶嫌過重，其犯罪情狀在客觀上可引起一般人同
    情，尚可憫恕，爰依刑法第59條之規定，酌減其刑。
四、原審經審理結果，認被告罪證明確，予以論科，固非無見，
    但偽造之印章，不問屬於犯人與否，沒收之，刑法第 219條
    定有明文，原審於判決時，主文並未將偽造必愛歐公司印章
    、王進雄印章各一顆，宣告沒收，致所載前後不一致，亦未
    及時發覺，重新製作判決正本，送達被告及檢察官收受，卻
    於當事人收受判決，並依法提出上訴狀後之94年10月28日，
    另以裁定方式，將該等印章諭知沒收，自屬無據，顯有違誤
    。被告提起上訴，否認上開偽造印章、署名情事，核非可取
    ，惟原判決既有上開可議，即無可維持，應由本院撤銷改判
    。爰審酌被告縱欲償還積欠他人之款項，亦應循合法之方式
    解決，惟其不思此為，竟利用甫任職告訴人必愛歐公司之際
    ，竊取告訴人公司空白支票，繼而偽造發票人為告訴人公司
    名義之支票及偽造王進雄名義之背書，持交付邱德峰以抵償
    債款，足以損及告訴人公司及王進雄之權益，所為自應受有
    相當程度之刑事非難；惟考量被告犯後已能坦承大部分犯行
    ，且其雖偽造上開支票並持以交付邱德峰，但實際上邱德峰
    並未能領得任何款項，告訴人公司所受損害應屬輕微等一切
    情狀，量處如主文第二項所示之刑，以示懲儆。扣案被告所
    偽造之上開支票1張，不問屬於被告與否，應依刑法第205條
    規定，宣告沒收，而被告於支票正面所偽造告訴人公司印文
    2 枚及乙○○之署名1 枚，及於支票背面所偽造之王進雄印
    文1 枚，均係附著於該支票上，已隨上開支票之沒收而包括
    在內，爰不另為沒收諭知。又被告利用他人所偽造告訴人公
    司之印章及王進雄之印章各1 枚，雖未扣案，但並無證據證
    明業已滅失，爰依刑法第219條規定，併予宣告沒收。
五、檢察官於原審併辦（94年偵字第8156號）略以：被告原任職
    黃永寬經營之「金宏洋企業有限公司」（下稱金宏洋公司）
    擔任會計職務，從事保管公司帳號、簽發支票付款等業務，
    為執行業務之人，意圖為自己不法所有及偽造有價證券之概
    括犯意，自92年7月24 日起至93年5 月12日止，未經金宏洋
    公司之同意，將金宏洋公司於臺灣中小企業銀行板橋分行帳
    戶（帳號：000000000號）內之客戶帳款840萬餘元，擅自提
    領，易持有為所有，予以侵占入己，並於上開時間內，於金
    宏洋公司內，未經金宏洋公司同意，以金宏洋公司之名義，
    簽發付款人為臺灣中小企業銀行板橋分行及第一商業銀行南
    臺北分行之空白支票27張（票據號碼：AY0000000號等21 張
    ；SA0000000號等6張），並填寫不等金額，將上開支票存入
    自己之臺灣中小企業銀行板橋分行帳戶，使不知情之臺灣中
    小企業銀行板橋分行及第一銀行南臺北分行誤為金宏洋公司
    提款，而予以撥款，連同侵占上開金宏洋公司之存款，共計
    額達530 萬元。因認被告涉有偽造有價證券等罪嫌，與前開
    論罪科刑偽造有價證券犯行，有連續犯裁判上一罪關係。
六、經按，連續犯之所謂出於概括犯意，必須其多次犯罪行為自
    始均在一個預定犯罪計劃以內，出於主觀上始終同一犯意之
    進行，若中途另有新犯意發生，縱所犯為同一罪名，究非連
    續其初發的意思，即不能成立連續犯（參照最高法院70年台
    上字第6296號判例意旨）。被告固於原審時坦承確有盜開金
    宏洋公司支票之事實。惟查：
(一)依告訴人金宏洋公司代表人黃永寬於偵查中所陳：被告係自
    94年7 月24日起開始挪用金宏洋公司款項而侵占入己，至於
    盜用該公司支票，係自93年5 月以後開始等語（參見併案偵
    查卷39頁），核與被告於原審時所供：我自93年1 月間起即
    有蓋用金宏洋公司的印章於支票上，但只是蓋印章，還未簽
    發支票，我係於第一銀行透支時始開始簽發支票，例如第一
    銀行的支票發票日是93年5月10日，我則通常係於前1日即93
    年5月9日簽發等語大致相符（參見原審卷73、74頁），此外
    並有第一銀行信維分行檢附支票影本5 張可稽（參見併案偵
    查卷99至103 頁），是以，被告前開論罪科刑部分，係於92
    年7月13日冒以必愛歐公司名義為發票人而偽造前揭支票1張
    ，迄至93年1 月間被告始另再盜蓋金宏洋公司之印章於支票
    上，並至93年5 月間始著手簽發而偽造發票人為金宏洋公司
    名義之支票，則前開論罪科刑之偽造有價證券犯行與併案之
    偽造有價證券犯行，其間業已相隔6 至10個月左右，時間上
    難謂緊接，是否係基於概括犯意所為，已非無疑。
(二)況被告於偽造前開有價證券後，即另至金宏洋公司任職，而
    其於金宏洋公司任職開始之前半年時間（即92年7月至93年1
    月），均未採取偽造有價證券之方式牟取不法所得，而係採
    取挪用該公司本應轉入甲存的帳款之業務侵占方式牟利，嗣
    因被告在92年時已將上開侵占款項交付聖多力公司，其因擔
    心金宏洋公司負責人將會察覺，所以才自93年1 月間蓋用金
    宏洋公司印章於支票上，此經被告於原審時供明在卷（參見
    原審卷74至76頁），足見被告於92年7 月13日為前開偽造有
    價證券犯行時，並未預計再為併案偽造有價證券犯行，不能
    與前開論罪科刑偽造有價證券犯行，成立連續犯，應甚明顯
    。綜上所述，併辦案情，法院無從併予審理，應由臺灣板橋
    地方法院檢察署檢察官另行依法偵辦（參見原審卷100 頁）
    ，本院亦認同此旨，附此載明。
據上論斷，應依刑事訴訟法第369條第1項前段、第364條、第299
條第1項前段，刑法第201條第1項、第320條第1項、第216條、第
210條、第55條、第59條、第205條、第219 條，罰金罰鍰提高標
準條例第1條前段，判決如主文。
本案經檢察官許仲瑩到庭執行職務
中    華    民    國    95    年    3     月    9     日
                  刑事第六庭    審判長法  官  陳  祐  治
                                      法  官  莊  謙  崇
                                      法  官  蔡  聰  明
以上正本證明與原本無異。
如不服本判決，應於收受送達後十日內向本院提出上訴書狀，其
未敘述上訴之理由者並得於提起上訴後十日內向本院補提理由書
（均須按他造當事人之人數附繕本）。
                                      書記官  郭  台  發
中    華    民    國    95    年    3     月    9     日
附錄：本案論罪科刑法條全文
刑法第201條：
意圖供行使之用，而偽造、變造公債票、公司股票或其他有價證
券者，處3年以上10年以下有期徒刑，得併科3千元以下罰金。
行使偽造、變造之公債票、公司股票或其他有價證券，或意圖供
行使之用，而收集或交付於人者，處1年以上7年以下有期徒刑，
得併科3千元以下罰金。


司法院資訊處製作；財團法人民間司法改革基金會備份。
